【裁判字號】    99,上,3
【裁判日期】    991130
【裁判案由】    請求給付借款
【裁判全文】
福建高等法院金門分院民事判決             99年度上字第3號
上  訴  人  李淑英
訴訟代理人  沈炎平律師
            蕭佩芬律師
被 上訴 人  盧雪華
上列當事人間請求給付借款事件，上訴人對於中華民國99年4 月
23日福建金門地方法院98年度重訴字第6 號第一審判決提起上訴
，本院於99年11月16日言詞辯論終結，判決如下：
    主  文
上訴駁回。
第二審訴訟費用由上訴人負擔。
    事實及理由
一、本件被上訴人主張：兩造間有借貸關係，上訴人共積欠新台
    幣（下同）891 萬元未清償，兩造前於金門縣金城鎮調解委
    員會調解時，上訴人亦曾表示願以每月1 萬元分期清償，但
    未為被上訴人接受，爰依借貸法律關係提起本件訴訟。聲明
    求為判決：（一）上訴人應給付8,875,000元及自民國99年2
    月12日起至清償日止按週年利率百分之5 計算之利息。（二
    ）願供擔保請准宣告假執行。
二、上訴人則以：僅積欠被上訴人本金3,687,000元，其於98年9
    月17日所簽積欠被上訴人891萬元之借據、面額541萬元之本
    票、面額350 萬元之本票，係受脅迫所簽，上訴人主張撤銷
    該意思表示。且兩造未約定利息，被上訴人請求清償之借貸
    本金及利息數額有誤等語，資為抗辯。
三、原審為被上訴人一部有理由，一部無理由之判決，判決上訴
    人應給付被上訴人5,375,000元，及其中3,687,000元自99年
    2月12日起至清償日止，按週年利率百分之5計算之利息，並
    駁回被上訴人其餘請求，上訴人不服，提起上訴，上訴聲明
    ：（一）原判決不利上訴人部分廢棄。（二）上開廢棄部分
    ，被上訴人在第一審之訴及假執行之聲請均駁回。被上訴人
    答辯聲明：上訴駁回。被上訴人就敗訴部分並未提起上訴。
四、兩造不爭執事項：（見本院卷第24頁）
（一）本件有借貸關係，上訴人至少積欠被上訴人本金
      3,687,000元，尚未償還。
（二）上訴人對於由其簽發之借據（見原審支付命令卷第4 頁）
      、面額541萬元之本票（見原審支付命令卷第5頁）、面額
      350萬元之本票（見原審支付命令卷第6頁）之形式真正不
      爭執。
五、本件經依民事訴訟法第463條準用同法第270條之1第1項第 3
    款、第3 項規定，整理並協議簡化爭點如下：（見本院卷第
    24頁）
（一）上訴人簽發本件借據（見原審支付命令卷第4頁）、面額
      541萬元之本票（見原審支付命令卷第5頁）、面額350萬
      元之本票（見原審支付命令卷第6頁），有無受脅迫情事
      ？可否撤銷該意思表示？
（二）被上訴人得請求上訴人清償之借貸本金及利息數額為何？
六、上訴人簽發本件借據（見原審支付命令卷第4頁）、面額541
    萬元之本票（見原審支付命令卷第5頁）、面額350萬元之本
    票（見原審支付命令卷第6 頁），有無受脅迫情事？可否撤
    銷該意思表示？
（一）上訴人辯稱於98年9月17日簽發本件借據、面額541萬元之
      本票、面額350 萬元之本票，係受脅迫所簽，可主張撤銷
      等語。
（二）按民法第92條第1 項前段規定，因被詐欺或被脅迫而為意
      思表示者，表意人得撤銷其意思表示。所謂因被脅迫而為
      意思表示，係指因相對人或第三人以不法危害之言語或舉
      動加諸表意人，使其心生恐怖，致為意思表示而言。當事
      人主張其意思表示係因被詐欺或脅迫而為之者，應就其被
      詐欺或被脅迫之事實，負舉證之責任（最高法院95年度台
      上字第2948號判決意旨參照）。
（三）依當時在場之證人蔡秀雄於原審結證稱：兩造於98年9 月
      17日早上8 時30分到伊公司，借據是由伊妹妹蔡麗麗打字
      ，由上訴人蓋章，伊有複誦金額，金額是98年9 月15日談
      的，因為在寫本票的時候，上訴人說眼睛看不見，伊說沒
      有關係，伊先寫，然後上訴人蓋章，並向上訴人說有錄音
      ，金額對才蓋章，不對不要蓋章，上訴人說知道等語（見
      原審卷第97至99頁）。另經原審勘驗98年9 月15日、17日
      錄音光碟內容，其中並無被上訴人或證人蔡秀雄以不法危
      害之言語加諸上訴人，錄音內容呈現雙方交談語句流利，
      語氣承轉順暢，復能接續或呼應對方談話之語意為陳述，
      未發現忽然切斷，或前後語句突然停滯之情形等情，有原
      審99年4月16日言詞辯論筆錄附卷可稽（見原審卷第123至
      126頁）。又上訴人於原審依民事訴訟法第367條之1 規定
      具結後陳稱：其在本件借據及本票簽名時，對方只說趕快
      簽，沒有脅迫，其只怕簽約慢，晚回家小孩會知道等語（
      見原審卷第123 頁）。則依卷內證據資料，尚難認上訴人
      係被脅迫而簽發本件借據、面額541萬元之本票、面額350
      萬元之本票。至上訴人雖主張當時證人蔡秀雄語氣態度不
      佳，且簽署後復要脅上訴人等詞。然上訴人既未提出任何
      證據資料證明，已難採認；且脅迫需有不法之脅迫行為，
      證人蔡秀雄語氣態度縱屬不佳，亦難遽認上訴人係遭脅迫
      而為意思表示，是上訴人既無法舉證證明被脅迫之事實，
      其主張撤銷本件意思表示，尚有未合。
七、被上訴人得請求上訴人清償之借貸本金及利息數額為何？
    上訴人對於兩造間確有借貸關係，上訴人至少積欠被上訴人
    本金3,687,000 元，尚未償還之事實並不爭執（見兩造不爭
    執事項（一）），僅對於積欠之本金及利息數額有所爭執，
    並辯稱：依被上訴人所述，上訴人企圖以偽造支票清償借款
    之支票面額加總亦只有410 萬元（見本院卷第46頁、原審支
    付命令卷第7頁），未達5,375,000元等語。惟上訴人對於由
    其簽發之借據（見原審支付命令卷第4頁）、面額541萬元之
    本票（見原審支付命令卷第5頁）、面額350萬元之本票（見
    原審支付命令卷第6 頁）之形式真正既不爭執（見兩造不爭
    執事項（二））。依該借據明確記載上訴人曾於89年1月1日
    至93年1月5日陸續向被上訴人借貸計891 萬元，當初僅以口
    頭承諾，由被上訴人直接提領現金交付予上訴人收受，乃補
    立借據與開立本票2紙等語，復有上訴人簽發面額各為541萬
    元、350萬元之本票2紙可佐；而上訴人無法舉證證明係被脅
    迫而簽發上開借據及本票，已如上述，是被上訴人以上開借
    據及本票所載金額證明兩造借貸金額，尚無不合。然該 891
    萬元經扣除其中被上訴人主張屬於投資款350 萬元部分，及
    被上訴人於原審減縮而未主張之35,000元後，被上訴人得請
    求之金額為5,375,000元（計算式：8,910,000 - 3,500,
    000 - 35,000 = 5,375,000）。其次，上訴人固辯稱所交付
    支票面額加總與認定金額不符等語；惟上訴人於借款過後始
    交付之支票面額本不當然與借款金額相同，蓋上訴人有可能
    就借款為一部清償，尚無從以其交付之支票面額加總只有
    410萬元，即認借款金額不應超過410萬元，上訴人此部分所
    辯，並無可採。再者，被上訴人雖自承兩造並未約定借款利
    息如何計算乙節（見本院卷第24頁）。然本件被上訴人係請
    求起訴後上訴人應負遲延責任之法定利息，因上訴人自認之
    本金金額為3,687,000 元，原判決乃以該自認金額作為計算
    法定遲延利息之本金基準，並未認定扣除該3,687,000 元後
    之1,688,000元（計算式：5,375,000 - 3,687,000 =
    1,688,000）均屬利息；況以上訴人自認之本金金額即
    3,687,000 元計算本件法定遲延利息對其最為有利，故原判
    決以此金額計算本件法定遲延利息，亦無不合；是上訴人辯
    稱兩造未約定利息，不應有此利息數額等語，容有誤會。
八、綜上所述，被上訴人依借貸法律關係請求上訴人給付
    5,375,000元，及其中3,687,000元自99年2 月12日起至清償
    日止，按週年利率百分之5 計算之利息，為有理由，應予准
    許。原審為上訴人敗訴之判決，即無不合。上訴意旨指摘原
    判決不當，求予廢棄改判，為無理由，應予駁回。
九、本件事證已臻明確，兩造其餘攻擊、防禦方法及未經援用之
    證據，經本院審酌後認對判決結果不生影響，爰不一一論列
    ，附此敘明。
十、據上論結，本件上訴為無理由，依民事訴訟法第449條第1項
    、第78條，判決如主文。
中    華    民    國    99    年    11    月    30    日
                  民事庭審判長法  官  吳昭瑩
                              法  官  陳坤地
                              法  官  陳容正
以上正本證明與原本無異。
如不服本判決，應於收受送達後20日內向本院提出上訴書狀，其
未表明上訴理由者，應於提出上訴後20日內向本院補提理由書狀
（均須按他造當事人之人數附繕本）。上訴時應提出委任律師或
具有律師資格之人之委任狀；委任有律師資格者，另應附具律師
資格證書及釋明委任人與受任人有民事訴訟法第466條之1第1 項
但書或第2 項（詳附註）所定關係之釋明文書影本。如委任律師
提起上訴者，應一併繳納上訴審裁判費。
                              書記官  李麗鳳
中    華    民    國    99    年    11    月    30    日
附註：
民事訴訟法第466條之1（第1項、第2項）：
對於第二審判決上訴，上訴人應委任律師為訴訟代理人。但上訴
人或其他法定代理人具有律師資格者，不在此限。
上訴人之配偶、三親等內之血親、二親等內之姻親，或上訴人為
法人、中央或地方機關時，其所屬專任人員具有律師資格並經法
院認為適當者，亦得為第三審訴訟代理人。

司法院資訊處製作；財團法人民間司法改革基金會備份。
